【裁判字號】    98,上訴,921
【裁判日期】    990211
【裁判案由】    違反毒品危害防制條例等
【裁判全文】
臺灣高等法院高雄分院刑事判決         98年度上訴字第921號
上  訴  人
即  被  告  甲○○
選任辯護人  洪錫鵬律師
上列上訴人因違反毒品危害防制條例等案件，不服臺灣屏東地方
法院97年度訴更字第3 號中華民國98年4 月7 日第一審判決（起
訴案號：臺灣屏東地方法院檢察署95年度偵字第4114、4115、48
08號），提起上訴，本院判決如下：
    主  文
原判決關於甲○○販賣第二級毒品未遂部分撤銷。
甲○○販賣第四級毒品，處有期徒刑參年拾月，扣案之麻黃鹼【
驗後總毛重貳仟零拾捌點捌伍公克（包裝塑膠袋總重貳拾點玖公
克）】沒收。
    事  實
一、甲○○前因違反麻醉藥品管制條例等案件經法院分別判處應
    執行有期徒刑6 年4 月、7 月及5 年6 月確定，上開3 罪接
    續執行，於民國（下同）85年5 月23日入監服刑，90年5 月
    3 日縮短刑期假釋出監，所餘刑期付保護管束，至96年6 月
    16日始縮刑期滿。詎於假釋期間仍不知悔改，為牟取暴利，
    主觀上明知甲基安非他命業經公告列為毒品危害防制條例第
    2 條第2 項之第二級毒品，不得販賣，竟營圖營利，基於販
    入後再行賣出之犯意，於95年7 月6 日4 時許，駕駛車號93
    36－EX號自用小客車南下，並於同日5 時許以電話與真實姓
    名不詳綽號「阿昇」之成年男子聯絡，約定在屏東縣屏東市
    ○○路段河濱公園尖端車場前道路交易第二級毒品甲基安非
    他命。嗣因甲○○不熟悉路況，乃致電住居於屏東市不知情
    之友人張世明（業經原審判決無罪確定），希其帶路前往，
    張世明應允之。嗣於同日9 時許，甲○○駕駛上開自小客車
    在屏東縣屏東市○○路與中山路交岔路口附近搭載張世明，
    途中甲○○將現金新臺幣（下同）50萬元，交付張世明保管
    ，張世明遂指引前往屏東縣屏東市○○路段河濱公園尖端車
    場前道路旁，甲○○即下車以170 萬元之代價，向綽號「阿
    昇」者販入2 大包實為第四級毒品（為毒品先驅原料）之麻
    黃鹼【英文名稱為Ephedrine ，驗前總毛重2040.44 公克（
    包裝塑膠袋總重約20.90 公克），共取0.69公克鑑定用罄，
    總餘2018.85 公克】。甫販入不久，於同日9 時40分許，甲
    ○○駕駛上開自小客車沿河濱公園尖端車場前道路右轉，往
    高屏大橋方向行駛時，即為接獲線報前往之員警王世輝等人
    ，駕駛3 輛自小客車攔截，甲○○誤以為係他人欲搶奪車上
    毒品而開車衝撞執行攔截之第3 輛自用小客車後為警當場查
    獲，並扣得甲○○所有之欲供己施用之甲基安非他命1 小包
    【驗前毛重1.31公克（包裝塑膠袋重0.63公克），取0.08公
    克鑑定用罄，餘0.60公克】、上開麻黃鹼2 大包。
二、案經高雄市政府警察局楠梓分局報請及行政院海岸巡防署海
    洋巡防總局偵防查緝隊移送臺灣屏東地方法院檢察署檢察官
    偵查起訴。
    理  由
一、證據能力部分
    按除法律另有規定外，實施刑事訴訟程序之公務員因違背法
    定程序取得之證據，其有無證據能力之認定，應審酌人權保
    障及公共利益之均衡維護，刑事訴訟法第158 條之4 定有明
    文。經查：
(一)、證人即查獲員警王世輝於原審審理中供證：當天沒有聲請搜
    索票，是臨時的情資，搜索扣押筆錄是查獲現場簽的等語（
    原審卷一第165 頁），證人王世輝、游士興（亦為查獲員警
    ）於原審固證稱：有經過被告2 人同意才搜索（同上頁及第
    170 頁），然被告2 人均否認有同意搜索，經原審勘驗查緝
    過程之錄影光牒，員警攔截後，即將被告2 人制伏在地，攝
    影機拍攝自小客車副駕駛座腳踏處有1 包物品，員警詢問被
    告張世明是何物及何人所有，張世明先答以不知道，後告知
    是朋友甲○○的，後來員警將甲○○押至小客車旁，問是何
    物，甲○○告知係安非他命，員警即開始至自小客車搜出安
    非他命及現金等情，有勘驗筆錄附卷可憑（原審卷一第217
    頁背面），是本件搜索並未取得搜索票，復未得被告2 人同
    意，搜索程序應有瑕疵。
(二)、惟為確定國家具體之刑罰權，賦予實施刑事訴訟程序之公務
    員在維持正當法律程序、司法純潔性及抑制違法偵查原則下
    ，實施刑事訴訟程序之公務員固不得任意違背法定程序實施
    搜索、扣押；然違法搜索、扣押所取得之證據，若不分情節
    ，一概以程序違法為由，否定其證據能力，從究明事實真相
    之角度而言，難謂適當，且若僅因程序上之些微瑕疵，致使
    許多與事實相符之證據，無例外地被排除而不用，任令被告
    逍遙法外，自有害於審判之公平正義。因此，對於違法搜索
    、扣押所取得之證據，除法律另有規定外，為兼顧程序正義
    及發現實體真實，應由法院於個案審理中，就個人基本人權
    之保障及公共利益之均衡維護，依比例原則及法益權衡原則
    ，予以客觀之判斷。本件查獲搜索過程，有錄影存證，且員
    警係於被告甲○○所駕自小客車副駕駛座腳踏處發現有1 包
    物品後，先詢問被告張世明是何物及何人所有，張世明先答
    以不知道，後告知是朋友甲○○的，後來員警將甲○○押至
    小客車旁，問是何物，甲○○告知係安非他命，員警始至自
    小客車搜索出扣案物品等情，有上開勘驗筆錄及照片8 張（
    偵一卷第84至86頁）在卷可稽；且據證人即行政海巡署海洋
    巡防總局偵防查緝隊承辦人員翁勝利於本院本次更審證稱：
    我有直接接觸到線民，線民有提到張世明，我們就跟監張世
    明的車子，而查緝時被告與張世明同車等情（見本院本次更
    審卷第118 頁），足認員警有相當理由可信有應扣押之毒品
    存在，方行搜索之事實，主觀上並無蓄意違法之意圖，搜索
    過程亦屬平和順利，如因搜索過程稍具瑕疵而恣認搜索扣押
    物無證據能力，將徒使被告之販賣未遂犯行漏失重要證據，
    本院為此權衡公共利益及被告之基本人權保障，認為在此情
    況下，社會治安維護之公共利益，大於其基本人權所受之危
    害，依刑事訴訟法第158 條之4 規定，應認扣案之麻黃鹼具
    證據能力。
二、訊據上訴人即被告甲○○對於主觀上以170 萬元代價向綽號
    「阿昇」者欲販入甲基安非他命，但實際「阿昇」所交付者
    為麻黃鹼之事實供承不諱，並有扣案之麻黃鹼2 大包可佐【
    英文名稱為Ephedrine ，驗前總毛重2040.44 公克（包裝塑
    膠袋總重約20.90 公克），共取0.69公克鑑定用罄，總餘20
    18.85 公克，有內政部警政署刑事警察局95年7 月26日刑鑑
    字第0950202201號鑑定書附卷可稽，偵一卷第102 頁】；惟
    矢口否認係意圖營利而販入毒品，辯稱：該毒品買來係供自
    己吸食；且被告主觀上係欲購入甲基安非他命，客觀上係購
    入麻黃鹼，並無具體危險，應係不能犯云云，惟查：
(一)、按不能未遂，係指已著手於犯罪之實行，但其行為未至侵害
    法益，且又無危險者；其雖與一般障礙未遂同未對法益造成
    侵害，然須並無侵害法益之危險，始足當之。而有無侵害法
    益之危險，應綜合行為時客觀上通常一般人所認識及行為人
    主觀上特別認識之事實（例如：行為人自信有超能力，持其
    明知無殺傷力，但外觀完好，足使一般人均誤認有殺傷力之
    手槍殺人）為基礎，再本諸客觀上一般人依其知識、經驗及
    觀念所公認之因果法則而為判斷，既非單純以行為人主觀上
    所認知或以客觀上真正存在之事實情狀為基礎，更非依循行
    為人主觀上所想像之因果法則（例如：誤認以砂糖食於人可
    發生死亡結果）判斷認定之。若有侵害法益之危險，而僅因
    一時、偶然之原因，致未對法益造成侵害，則為障礙未遂，
    非不能未遂（最高法院97年度台上字第351 號判決意旨參照
    ）。查被告甲○○主觀上既於上開時、地以170 萬元之代價
    ，向真實姓名不詳綽號「阿昇」之成年男子，要販入第二級
    毒品甲基安非他命等情，惟卻販入2 大包實為第四級毒品麻
    黃鹼（毒品先驅原料），顯示被告甲○○只是錯認事實狀況
    ，但沒有誤認事物的本質，亦即未錯認自然法則，此處所謂
    的自然法則，是指以170 萬元要販入第二級毒品甲基安非他
    命之事實。被告甲○○並未錯認這個自然法則，只是因為賣
    方可能故意或無意拿錯第四級毒品麻黃鹼（毒品先驅原料）
    。綜合其行為時主觀上係要販入第二級毒品甲基安非他命，
    再本諸客觀上一般人依其知識、經驗及觀念所公認之因果法
    則，從旁觀者的角度看，以170 萬元要販入第二級毒品甲基
    安非他命，事實上並有收受2 大包毒品之舉動，即有侵害法
    益之危險，是被告之行為難認係不能犯。
(二)、被告甲○○以170 萬元代價向綽號「阿昇」者販入毒品，所
    辯係供自己施用云云，衡情以170 萬元販入大量毒品供己施
    用，有違經驗法則，不足採信。被告甲○○於警詢及檢察官
    偵查中亦供稱販入之毒品係意圖要販賣給別人等語（見警卷
    第1 頁背面、偵一卷第37頁），是被告係意圖販賣而販入上
    開毒品。又政府為杜絕毒品氾濫，毒害人民，再三宣導教民
    眾遠離毒品，且媒體之報導既深且廣，對於毒品之禁絕，應
    為民眾所熟悉，且販賣毒品罪更係重罪，設若無利可圖，衡
    情當不致甘冒重典而販賣毒品，足見被告販入上開高達170
    萬元大量毒品之初，主觀上確有牟利之意圖。
(三)、又按刑法上犯罪之故意，祇須對於犯罪事實有所認識，有意
    使其發生或其發生不違背其本意，仍予以實施為已足，不以
    行為人主觀之認識與客觀事實兩相一致為必要，故行為人主
    觀上欲犯某罪，事實上卻犯他罪時，依刑罰責任論之主觀主
    義思潮，首重行為人之主觀認識，應以行為人主觀犯意為其
    適用原則，必事實上所犯之他罪有利於行為人時，始例外依
    該他罪處斷。我國暫行新刑律第13條第3 項原亦有「犯罪之
    事實與犯人所知有異者，依下列處斷：所犯重於犯人所知或
    相等者，從其所知；所犯輕於犯人所知者，從其所犯」之規
    定。嗣制定現行刑法時，以此為法理所當然，乃未予明定（
    最高法院92年台上字第1263號判決意旨）。查麻黃鹼為第四
    級毒品，被告甲○○主觀上係意圖營利，以170 萬元之代價
    ，向真實姓名不詳綽號「阿昇」之成年男子，要販入第二級
    毒品甲基安非他命後販賣，惟卻販入2 大包實為第四級毒品
    之麻黃鹼（亦為毒品之先驅原料）。是依被告主觀上係意圖
    營利而販入第二級毒品甲基安非他命，而未遂，但事實上係
    意圖營利而販入第四級既遂，被告所犯輕於所知（應以法定
    刑為比較輕重之標準，至於既遂、未遂僅為犯罪之狀態），
    依上開說明，應依被告所犯販賣第四級毒品既遂論科。
(四)、綜上所述，被告所辯均不足採信，其犯行堪以認定。
三、按販賣毒品罪，並不以販入之後復行賣出為構成要件，即以
    營利為目的將毒品購入或賣出，有一於此，其犯罪即已成立
    （最高法院92年台上字第5920號判決要旨）。是核被告上開
    所為，係犯毒品危害防制條例第4 條第4 項之販賣第四級毒
    品罪。起訴意旨認被告此部分行為係犯同條例第4 條第6 項
    、第2 項之販賣第二級毒品未遂罪云云，惟基本社會事實相
    同（同一販入行為及同一扣案毒品），本院自得變更起訴法
    條予以審理。又98年5 月20日修正公布、同年11月20日施行
    之毒品危害防制條例第17條第2 項規定：「犯第4 條至第8
    條之罪於偵查及審判中自白者，減輕其刑」，被告甲○○於
    警詢及檢察官偵查中固均自白販入之毒品係意圖要販賣給別
    人等語（見警卷第1 頁背面、偵一卷第37頁），但於原審及
    本院審理中至多僅陳稱有買入上開毒品，但並未承認係意圖
    營利而販入，或辯稱係買來自己吸用云云、或辯稱係不能犯
    云云（見原審訴卷第93頁背面、第243 頁背面、本院97年度
    上訴字第1427號卷第49頁、本院98年度上訴字第921 號卷第
    72頁、第148 頁），是被告自無從依上開條例第17條第2 項
    規定邀減刑之寬典，併此敘明。又上開毒品危害防制條例第
    4 條第4 項，此次並未修正，自無比較新舊法之問題。
四、原審論處被告甲○○此部分罪刑，固非無見；惟查，有如上
    述，被告甲○○此部分犯行所犯輕於所知，應從其所犯販賣
    第四級毒品既遂論科，原判決論處被告販賣第二級毒品未遂
    罪，容有未恰，被告上訴意旨辯稱：係不能犯，且被告上開
    毒品只是買來自己要施用而無營利之意圖云云，指摘原判決
    此部分不當，雖不足取，但原判決此部分既有上開可議之處
    ，仍無可維持，應將原判決此部分撤銷改判。爰審酌被告甲
    ○○意圖營利而販入上開毒品之數量，對於社會所生之危害
    ，及其犯罪後之態度等一切情狀，量處如主文第二項所示之
    刑。另扣案之第四級毒品麻黃鹼2 大包【驗後總毛重2018.8
    5 公克（包裝塑膠袋總重約20.90 公克）】，係屬違禁物，
    依刑法第38條第1 項第1 款規定宣告沒收；至於該包裝已由
    鑑定機關分別鑑定其重量，足徵與毒品已可分離，且係被告
    犯罪所得之物，依毒品危害防制條例第19條第1 項宣告沒收
    。至扣案之甲基安非他命1 小包【驗前毛重1.31公克﹝包裝
    塑膠袋重0.63公克﹞，取0.08公克鑑定用罄，餘0.60公克】
    ，被告供稱係供其個人施用之物（偵一卷第98頁），且被告
    確有施用甲基安非他命之犯行，致其尿液經鑑驗後呈甲基安
    非他命陽性反應，有高雄市立凱旋醫院濫用藥物尿液檢驗報
    告1 份附卷可憑（偵一卷第49頁），足認該小包甲基安非他
    命與本件販賣未遂犯行無關，應於其施用犯行部分宣告沒收
    銷燬。
五、同案被告張世明業經原審（更審）判決無罪，及被告甲○○
    偽造特種文書部分經原審判處罪刑，均確定在案，自不另論
    列，附此敘明。
據上論結，應依刑事訴訟法第369 條第1 項前段、第364 條、第
299 條第1 項前段、第300 條，毒品危害防制條例第4 條4 項、
第19條第1 項，刑法第11條、第38條第1 項第1 款，判決如主文
。
本案經檢察官陳宗吟到庭執行職務。
中    華    民    國    99    年    2     月    11    日
                刑事第六庭  審判長法  官  王憲義
                                  法  官  簡志瑩
                                  法  官  邱永貴
以上正本證明與原本無異。
如不服本判決應於收受本判決後10日內向本院提出上訴書狀，其
未敘述上訴理由者，並得於提起上訴後10日內向本院補提理由書
狀（均須按他造當事人之人數附繕本）「切勿逕送上級法院」。
中    華    民    國    99    年    2     月    11    日
                                  書記官  鄭翠芬
毒品危害防制條例第4 條
製造、運輸、販賣第一級毒品者，處死刑或無期徒刑；處無期徒
刑者，得併科新臺幣2 千萬元以下罰金。
製造、運輸、販賣第二級毒品者，處無期徒刑或7 年以上有期徒
刑，得併科新臺幣1 千萬元以下罰金。
製造、運輸、販賣第三級毒品者，處5 年以上有期徒刑，得併科
新臺幣7 百萬元以下罰金。
製造、運輸、販賣第四級毒品者，處3 年以上10年以下有期徒刑
，得併科新臺幣3 百萬元以下罰金。
製造、運輸、販賣專供製造或施用毒品之器具者，處1 年以上7
年以下有期徒刑，得併科新臺幣1 百萬元以下罰金。
前5 項之未遂犯罰之。

司法院資訊處製作；財團法人民間司法改革基金會備份。
